ACORDAO-COMPLETO-2418547

ACÓRDÃO 8252/2020 ATA 26/2020 - SEGUNDA CÂMARA

VISTOS, relatados e discutidos estes autos de pensões instituídas por militares do Exército Brasileiro;
	ACORDAM os Ministros do Tribunal de Contas da União, reunidos em sessão da 2ª Câmara, diante das razões expostas pelo Relator, com fundamento no art. 71, inciso III, da Constituição Federal e nos arts. 1º, inciso V, 39, inciso II, e 45 da Lei 8.443/1992, em:
9.1. considerar legal e determinar o registro do ato de reversão da pensão militar instituída por Francisco Rodrigues e do ato inicial de concessão de pensão militar instituída por Izaildo Bispo Machado (CPF XXX.444.786-XX) , com fundamento nos arts. 71, inciso III, da Constituição Federal, 1o, inciso V, e 39, inciso II, da Lei 8.443/1992 e 260, § 1o, do Regimento Interno do Tribunal de Contas da União;
9.2.	considerar ilegais atos iniciais de concessão de pensão instituídas por Hélio Ferreira (CPF XXX.265.446-XX) e Isaias Machado de Amorim (CPF XXX.942.546-XX) e o ato de alteração de pensão instituída por Izaildo Bispo Machado (CPF XXX.444.786-XX) , com fundamento nos arts. 71, inciso III, da Constituição Federal, 1º, inciso V, e 39, incisos I e II, da Lei 8.443/1992 e 260, § 1º e 5º, do Regimento Interno do Tribunal de Contas da União, bem como art. 7º, § 4º da IN 78/2018;
9.2.1.	dispensar o ressarcimento das quantias indevidamente recebidas de boa-fé pelos interessados, consoante o disposto no Enunciado 106 da Súmula da Jurisprudência do TCU; 
9.3.	determinar ao Comando do Exército que: 
9.3.1. no prazo de 15 (quinze) dias, a contar da ciência desta deliberação, abstenha-se de realizar pagamentos decorrentes dos atos impugnados, sujeitando-se a autoridade administrativa omissa à responsabilidade solidária, nos termos do art. 262, caput, do Regimento Interno/TCU; 
9.3.2. dê ciência, no prazo de 15 (quinze) dias, a contar do recebimento da notificação deste Acórdão, aos beneficiários, encaminhando a este Tribunal, no prazo de 30 (trinta dias) , comprovante da referida ciência; 
9.3.3. esclareça à interessada Lídia Beatriz Couto Renno (CPF XXX.763.486-XX) que assiste a ela o direito à opção pela manutenção dos proventos de pensão militar, mediante a renúncia a um dos benefícios acumulados indevidamente.
9.3.4. alerte os beneficiários que o efeito suspensivo proveniente da interposição de possíveis recursos perante o TCU não os exime da devolução dos valores percebidos indevidamente após a respectiva notificação, caso os recursos não sejam providos;
9.4.	esclarecer à unidade de origem, com base no art. 262, § 2º, do Regimento Interno, que as concessões consideradas ilegais de Hélio Ferreira (CPF XXX.265.446-XX) e Isaias Machado de Amorim (CPF XXX.942.546-XX) poderão prosperar mediante a emissão e o encaminhamento a este Tribunal de novos atos concessórios, livre das irregularidades apontadas nestes autos para os instituidores;
9.5	ordenar à Secretaria de Fiscalização de Pessoal que monitore o cumprimento das medidas indicada nos subitens 9.2 e 9.3, representando a este Tribunal, caso necessário.

Atos de concessão de pensões militares instituídas por Francisco Rodrigues, Hélio Ferreira , Isaias Machado de Amorim e Izaildo Bispo Machado .

Segunda Câmara

4ª Região Militar.

3. Interessados/Responsáveis:
3.1. Interessados: Italo Alexandre da Silva Machado (XXX.180.926-XX); Lidia Beatriz Couto Renno (XXX.763.486-XX); Marilda Luiza Ferreira (XXX.036.326-XX); Marisa de Pádua Gomes do Carmo (XXX.371.587-XX); Marta da Conceição Ferreira (XXX.240.406-XX); Patricia Correa dos Santos Ferreira (XXX.552.176-XX); Selma Rodrigues Pacheco (XXX.005.306-XX); Sônia Rodrigues Vandanezi (XXX.063.306-XX).

13.1. Ministros presentes: Ana Arraes (Presidente), Aroldo Cedraz (Relator) e Raimundo Carreiro.
13.2. Ministro-Substituto convocado: Augusto Sherman Cavalcanti.
13.3. Ministros-Substitutos presentes: Marcos Bemquerer Costa e André Luís de Carvalho.

AROLDO CEDRAZ

Transcrevo, a seguir, o parecer subscrito por Auditor Federal da Sefip (peça 8) , o qual contou com a anuência do corpo diretivo daquela unidade especializada (peça 9) , bem como do Ministério Público junto ao TCU (peça 10) :
"INTRODUÇÃO
1.	Trata-se de atos de concessão de pensão militar aos beneficiários supracitados, pensões instituídas por Francisco Rodrigues, Hélio Ferreira (CPF XXX.265.446-XX) , Isaias Machado de Amorim (CPF XXX.942.546-XX) e Izaildo Bispo Machado (CPF XXX.444.786-XX) .
2.	Os atos foram submetidos à apreciação do Tribunal de Contas da União (TCU) para fim de registro, nos termos do art. 71, inciso III, da Constituição Federal. O cadastramento e a disponibilização ao TCU ocorreram por intermédio do Sistema de Apreciação e Registro de Atos de Admissão e Concessões (Sisac) , na forma dos arts. 2o, caput e inciso VI, e 4o, caput, da Instrução Normativa - TCU 55/2007, vigente à época.
EXAME TÉCNICO
3.	Os procedimentos para exame, apreciação e registro de atos de pessoal encontram-se, atualmente, estabelecidos na Instrução Normativa - TCU 78/2018 e na Resolução - TCU 206/2007. Em seus arts. 4o, § 2o, e 3o, § 3o, respectivamente, essas normas dispõem que os atos de pessoal disponibilizados por meio do Sisac devem ser submetidos a crítica automatizada do próprio sistema, com base em parâmetros predefinidos.
4.	Relativamente aos atos de concessão de pensão militar, as rotinas de crítica das informações cadastradas no Sisac foram elaboradas e validadas levando-se em conta as peculiaridades desses atos. Os itens de verificação do sistema compreendem prazos e fundamentos legais, assim como eventuais ocorrências de acumulação. Trata-se de verificações mais abrangentes, minuciosas e precisas do que aquelas que podem ser realizadas por mãos humanas, proporcionando um nível de segurança ainda maior.
5.	Além da crítica automatizada, há verificação humana adicional no caso de haver alertas do sistema ou informações não formatadas, como esclarecimentos do gestor ou do controle interno.
6.	A análise dos atos evidenciou que o Sr. Francisco Rodrigues, instituidor de uma pensão, não possui número de CPF cadastrado. O CPF (Cadastro de Pessoas Físicas) é um número atribuído pela Receita Federal do Brasil tanto a brasileiros como a estrangeiros residentes que pagam impostos no Brasil. Foi institucionalizado pelo artigo 11 da Lei 4.862, de 29 de novembro de 1965, neste primeiro momento, com o nome de Cartão de Identificação do Contribuinte (CIC) , sendo emitido eletronicamente e com prazo de validade determinado. O artigo 11 da supracitada Lei assim versa: "Art. 11. As repartições lançadoras do imposto de renda poderão instituir serviço especial de Registro das Pessoas Físicas para contribuintes desse imposto, no qual serão inscritas as pessoas físicas obrigadas a apresentar declaração de rendimentos e de bens. "
7.	Em dezembro de 1968, o Decreto-Lei 401 criou o Cadastro de Pessoa Físicas (CPF) :
DECRETO-LEI No 401, DE 30 DE DEZEMBRO DE 1968.
O PRESIDENTE DA REPÚBLICA, usando das atribuições que lhe confere o § 1º do artigo 2º do Ato Institucional nº 5, de 13 de dezembro de 1968, 
DECRETA:
Art. 1º O registro de Pessoas Físicas criado pelo artigo 11 da Lei número 4.862, de 29 de novembro de 1965, é transformado no Cadastro de Pessoas Físicas (CPF) . 
Art. 2º A inscrição no Cadastro de Pessoas Físicas (CPF) , a critério do Ministro da Fazenda, alcançará as pessoas físicas, contribuintes ou não do imposto de renda e poderá ser procedido " ex officio".
Art. 3º O Ministro da Fazenda determinará os casos em que deverá ser exibida ou mencionado o documento comprobatório de inscrição no Cadastro de Pessoas Físicas (CPF) . 
8.	Portanto, o CPF só passou a ser obrigatório, como cita a Decreto-Lei 401/1968, a critério do Ministro da Fazenda, aos contribuintes ou não do imposto de renda. Logo, as situações em que existia a obrigatoriedade do cadastro eram definidas pelo Ministro da Fazenda. 
9.	Com o advento do Decreto 3.000, de 26 de março de 1999, Regulamento do Imposto de Renda, fica positivada a quem se destina a obrigatoriedade deste cadastro:
INSCRIÇÃO NO CADASTRO DE PESSOAS FÍSICAS
CAPÍTULO I
OBRIGATORIEDADE DE INSCRIÇÃO
Art. 33. Estão obrigados a inscrever-se no Cadastro de Pessoas Físicas - CPF (Lei nº 4.862, de 29 de novembro de 1965, art. 11, e Decreto-Lei nº 401, de 30 de dezembro de 1968, arts. 1º e 2º) :
I - as pessoas físicas sujeitas à apresentação de declaração de rendimentos;
II - as pessoas físicas cujos rendimentos estejam sujeitos ao desconto do imposto na fonte, ou estejam obrigadas ao pagamento do imposto;
III - os profissionais liberais, assim entendidos aqueles que exerçam, sem vínculo de emprego, atividades que os sujeitem a registro perante órgão de fiscalização profissional;
IV - as pessoas físicas locadoras de bens imóveis;
V - os participantes de operações imobiliárias, inclusive a constituição de garantia real sobre imóvel;
VI - as pessoas físicas obrigadas a reter imposto na fonte;
VII - as pessoas físicas titulares de contas bancárias, de contas de poupança ou de aplicações financeiras;
VIII - as pessoas físicas que operam em bolsas de valores, de mercadorias, de futuros e assemelhadas;
IX - as pessoas físicas inscritas como contribuinte individual ou requerentes de benefícios de qualquer espécie no Instituto Nacional do Seguro Social - INSS. 
§ 1º A obrigatoriedade de inscrição no CPF alcança as pessoas físicas residentes no exterior que possuam bens ou direitos no País, inclusive participações societárias, bem assim aplicações no mercado financeiro ou de capitais no Brasil, nos termos e nas condições estabelecidos pela Secretaria da Receita Federal.  (Redação dada pelo Decreto nº 4.166, de 13.3.2002) 
§ 2º As pessoas físicas, mesmo que não estejam obrigadas a inscrever-se no CPF, podem solicitar sua inscrição.
10.	Mesmo antes da obrigatoriedade do CPF, verifica-se que os Comandos Militares exerciam o controle de pessoal por intermédio de códigos numéricos pessoais (Ex: PREC CP, onde PREC significa precedência e CP código pessoal; tal combinação de números era utilizada para controle de pagamentos, descontos e ressarcimentos dos militares da ativa, inativos e pensionistas no âmbito do Exército Brasileiro) , ou seja, mesmo não existindo cadastro de pessoa física para o instituidor de pensão, este era controlado pelas Forças Armadas por um número pessoal e intransferível, que identificava o instituidor de forma única e inequívoca. 
11.	Assim, pelo demonstrado até o momento no que se refere a ausência de número de CPF cadastrado para o instituidor da pensão, ainda, pelo óbito do instituidor ter ocorrido em data anterior à obrigatoriedade de se possuir CPF, ou seja, antes de 26/3/1999, data de edição do Decreto 3.000/1999, entende-se que a inexistência de CPF não oferece óbices à apreciação pela legalidade do ato do Sr. Francisco Rodrigues. Não tendo sido identificados outros óbices a apreciação do ato pela legalidade, entende-se que o ato de concessão de pensão instituída por Francisco Rodrigues pode ser considerado legal e registrado.
12.	O Sr. Hélio Ferreira foi reformado inicialmente por idade limite de permanência na reserva. Posteriormente, foi alterada sua reforma para reforma por incapacidade, concedendo posto acima para cálculo dos proventos, com base no art. 110, § 1º da Lei 6.880/1980, conforme descrito na justificativa do parecer do controle interno.
13.	E¿ importante salientar que esta Corte de Contas, recentemente, mudou o entendimento quanto a¿ possibilidade de o militar já¿ reformado por limite de idade para permanência na reserva receber um posto/graduação acima, para fins de proventos, por ocasião de sua reforma por incapacidade, amparada no art. 110 da Lei 6.880/1980, firmando entendimento de que apenas militares da ativa ou da reserva podem receber a majoração no posto/graduação, conforme texto da lei a seguir: 
Art. 110. O militar da ativa ou da reserva remunerada, julgado incapaz definitivamente por um dos motivos constantes dos incisos I e II do art. 108, será¿ reformado com a remuneração calculada com base no soldo correspondente ao grau hierárquico imediato ao que possuir ou que possuía na ativa, respectivamente:
§ 1º Aplica-se o disposto neste artigo aos casos previstos nos itens III, IV e V do artigo 108, quando, verificada a incapacidade definitiva, for o militar considerado invalido, isto e¿, impossibilitado total e permanentemente para qualquer trabalho. 
§ 2º Considera-se, para efeito deste artigo, grau hierárquico imediato: 
a) o de Primeiro-Tenente, para Guarda-Marinha, Aspirante-a-oficial e Suboficial ou Subtenente; 
b) o de Segundo-Tenente, para Primeiro-Sargento, Segundo-Sargento e Terceiro- 
Sargento; e 
c) o de Terceiro-Sargento, para Cabo e demais praças constantes do Quadro a que se refere o artigo 16. 
§ 3º Aos benefícios previstos neste artigo e seus parágrafos poderão ser acrescidos outros relativos a¿ remuneração, estabelecidos em leis especiais, desde que o militar, ao ser reformado, já¿ satisfaça às condições por elas exigidas. 
14.	Dessa forma, como o caso semelhante abordado no Acórdão 2225/2019-TCU-Plenáriolena¿rio, da Relatoria do Ministro Benjamin Zymler, entende-se que o benefício previsto no art. 110 da Lei 6.880/1980, expressamente dirigido ao militar da ativa ou da reserva remunerada, não alcança o militar reformado. 
15.	Logo, mesmo que a reforma, originária da pensão militar em estudo, tenha ocorrido há mais de cinco anos, pelo novo entendimento desta Corte, esta reforma se encontra maculada por um vício que a torna ilegal, vício que se estende à pensão militar e a invalida, formando mérito de ilegalidade para o caso em estudo. 
16.	De acordo com todas as verificações realizadas para o ato de pensão instituída pelo Sr. Hélio Ferreira, o ato em estudo deve receber parecer pela ilegalidade, devendo ser adequados os proventos para o posto de Primeiro Sargento. 
17.	O Sr. Isaias Machado de Amorim foi reformado inicialmente por idade limite de permanência na reserva. Posteriormente, foi alterada sua reforma para reforma por incapacidade, concedendo posto acima para cálculo dos proventos, com base no art. 110, § 1º da Lei 6.880/1980 (ato 10003371-07-2002-001202-7) . 
18.	Assim como analisado nos itens 13 e 14 acima, mesmo que a reforma, originária da pensão militar em estudo, tenha sido julgada legal, e ainda que tal julgamento tenha ocorrido há mais de cinco anos, pelo novo entendimento desta Corte, esta reforma se encontra maculada por um vício que a torna ilegal, vício que se estende à pensão militar e a invalida, formando mérito de ilegalidade para o caso em estudo. 
19.	De acordo com todas as verificações realizadas para o ato de pensão instituída pelo Sr. Isaias Machado de Amorim, o ato em estudo deve receber parecer pela ilegalidade, devendo ser adequados os proventos para o posto de Tenente Coronel.
20.	Além disso, a Sra. Lídia Beatriz Couto Renno, beneficiária do Sr. Isaias Machado de Amorim, acumula três benefícios, uma pensão militar, uma pensão por morte instituída também pelo Sr. Isaias, oriunda do INSS e uma aposentadoria. 
21.	Trata-se de situação que não encontra amparo na legislação. O art. 29 da Lei 3.765/1960, com redação dada pela Medida provisória 2.215-10/2001, assim dita: 
Art. 29. É permitida a acumulação: 
I - de uma pensão militar com proventos de disponibilidade, reforma, vencimentos ou aposentadoria; 
II - de uma pensão militar com a de outro regime, observado o disposto no art. 37, inciso XI, da Constituição Federal. 
22.	Seria permitido, portanto a acumulação da pensão militar com outra pensão de outro regime, ou a pensão militar com uma aposentadoria, não os três benefícios simultaneamente. Por essa razão, somada à inadequação do posto de cálculo do valor da pensão militar, entende-se que o ato de Isaias Machado de Amorim deva ser julgado ilegal e negado o seu registro. 
23.	O Sr. Izaildo Bispo Machado foi reformado inicialmente por idade limite de permanência na reserva. Posteriormente, foi alterada sua reforma para reforma por incapacidade, concedendo posto acima para cálculo dos proventos, com base no art. 110, § 1º da Lei 6.880/1980 (ato 10003371-07-2013-003733-4) . 
24.	Assim como analisado nos itens 13 e 14 acima, mesmo que a reforma, originária da pensão militar em estudo, tenha ocorrido há quase oito anos, pelo novo entendimento desta Corte, esta reforma se encontra maculada por um vício que a torna ilegal, vício que se estende à pensão militar e a invalida, formando mérito de ilegalidade para o caso em estudo. 
25.	Entretanto, existem dois atos de concessão de pensão para o instituidor, um inicial e outro de alteração. O ato inicial concede a pensão calculada com base na graduação de Segundo Sargento, de acordo com os fundamentos legais da reforma inicial, podendo esse ato ser considerado legal. Já o ato de alteração da pensão, concede pensão com base no posto de Segundo Tenente, estendendo a melhoria da alteração da reforma, maculada pelo vício, aos beneficiários da pensão. Portanto, o ato de alteração da pensão instituída pelo Sr. Izaildo Bispo Machado deve receber parecer pela ilegalidade.
CONCLUSÃO 
26.	A abrangência e a profundidade das verificações levadas a efeito fundamentam convicção de legalidade do ato de reversão da pensão militar instituída por Francisco Rodrigues e do ato inicial de concessão de pensão militar instituída por Izaildo Bispo Machado (CPF XXX.444.786-XX) . Quanto aos atos iniciais de concessão de pensão instituídas por Hélio Ferreira (CPF XXX.265.446-XX) e Isaias Machado de Amorim (CPF XXX.942.546-XX) e o ato de alteração de pensão instituída por Izaildo Bispo Machado (CPF XXX.444.786-XX) , devem ser considerados ilegais e negado seus registros. 
PROPOSTA DE ENCAMINHAMENTO
27.	Ante o exposto, propõe-se:
a)	considerar legal e determinar o registro do ato de reversão da pensão militar instituída por Francisco Rodrigues e do ato inicial de concessão de pensão militar instituída por Izaildo Bispo Machado (CPF XXX.444.786-XX) , com fundamento nos arts. 71, inciso III, da Constituição Federal, 1o, inciso V, e 39, inciso II, da Lei 8.443/1992 e 260, § 1o, do Regimento Interno do Tribunal de Contas da União;
b)	considerar ilegais atos iniciais de concessão de pensão instituídas por Hélio Ferreira (CPF XXX.265.446-XX) e Isaias Machado de Amorim (CPF XXX.942.546-XX) e o ato de alteração de pensão instituída por Izaildo Bispo Machado (CPF XXX.444.786-XX) , com fundamento nos arts. 71, inciso III, da Constituição Federal, 1º, inciso V, e 39, incisos I e II, da Lei 8.443/1992 e 260, § 1º e 5º, do Regimento Interno do Tribunal de Contas da União, bem como art. 7º, § 4º da IN 78/2018;
b.1)	dispensar o ressarcimento das quantias indevidamente recebidas de boa-fé pelos interessados, consoante o disposto no Enunciado 106 da Súmula da Jurisprudência do TCU; 
b.2)	determinar ao Comando do Exército que: 
b.2.1)	no prazo de 15 (quinze) dias, a contar da ciência desta deliberação, abstenha-se de realizar pagamentos decorrentes dos atos impugnados, sujeitando-se a autoridade administrativa omissa à responsabilidade solidária, nos termos do art. 262, caput, do Regimento Interno/TCU; 
b.2.2)	dê ciência, no prazo de 15 (quinze) dias, a contar do recebimento da notificação deste Acórdão, aos beneficiários, encaminhando a este Tribunal, no prazo de 30 (trinta dias) , comprovante da referida ciência; 
b.2.3)	esclareça à interessada Lídia Beatriz Couto Renno (CPF XXX.763.486-XX) que assiste a ela o direito à opção pela manutenção dos proventos de pensão militar, mediante a renúncia a um dos benefícios acumulados indevidamente; 
b.2.4)	alerte os beneficiários que o efeito suspensivo proveniente da interposição de possíveis recursos perante o TCU não os exime da devolução dos valores percebidos indevidamente após a respectiva notificação, caso os recursos não sejam providos. 
c)	esclarecer à unidade de origem, com base no art. 262, § 2º, do Regimento Interno, que as concessões consideradas ilegais de Hélio Ferreira (CPF XXX.265.446-XX) e Isaias Machado de Amorim (CPF XXX.942.546-XX) poderão prosperar mediante a emissão e o encaminhamento a este Tribunal de novos atos concessórios, livre das irregularidades apontadas nestes autos para os instituidores; 
d)	determinar à Secretaria de Fiscalização de Pessoal que monitore o cumprimento das medidas indicada nos subitens b.2 e c, representando a este Tribunal, caso necessário."
É o Relatório.

não há.

Procurador Júlio Marcelo de Oliveira.

atos de PENSão militar. alteração de três concessões para elevação, em um grau hierárquico, do posto sobre o qual FORAM calculados os proventos do inativo, em face da superveniência de invalidez permanente decorrente de doença especificada em lei. pensões de Militares anteriormente reformados com proventos já calculados sobre o posto hierárquico superior, por tempo de serviço. Ausência de previsão legal para extensão da vantagem estabelecida no art. 110 da Lei 6.880/1980 aos instituidores militares já reformados, bem como para o acréscimo de dois postos no cálculo dos proventos. acumulação de três benefícios por beneficiária de uma das pensões. situação vedada pelo art. 29 da Lei 3.765/1960. Negativa de registro desses atos. Determinações. Legalidade e registro das demais concessões.

PENSÃO MILITAR (PMIL)

Secretaria de Fiscalização de Pessoal (Sefip).

Trata-se da análise de atos de concessão de pensões militares instituídas por Francisco Rodrigues, Hélio Ferreira (CPF 049.265.446-87) , Isaias Machado de Amorim (CPF 010.942.546-49) e Izaildo Bispo Machado (CPF 074.444.786-00) .
A unidade técnica propôs a avaliação pela legalidade do ato de reversão da pensão militar instituída por Francisco Rodrigues e do ato inicial de concessão de pensão militar instituída por Izaildo Bispo Machado (CPF 074.444.786-00) . Quanto aos atos iniciais de concessão de pensão instituídas por Hélio Ferreira (CPF 049.265.446-87) e Isaias Machado de Amorim (CPF 010.942.546-49) e o ato de alteração de pensão instituída por Izaildo Bispo Machado (CPF 074.444.786-00) , propôs que sejam considerados ilegais e negado seus registros. 
O Parquet especial acompanha os pareceres precedentes.
Concordo com os pareceres da Sefip, com as modificações propostas pelo MPTCU e os acolho como minhas razões de decidir. 
O ato de Francisco Rodrigues pode ser considerado legal, uma vez que a identificada ausência de número de CPF cadastrado para o instituidor da pensão não é óbice para o registro, pois o óbito do instituidor ocorreu em data anterior à obrigatoriedade de se possuir CPF, ou seja, antes de 26/3/1999, data de edição do Decreto 3.000/1999.
O Srs. Hélio Ferreira, Isaias Machado de Amorim e Izaildo Bispo Machado foram reformados inicialmente por idade limite de permanência na reserva. Posteriormente, foram alteradas as suas reformas para reformas por incapacidade, concedendo posto acima para cálculo dos proventos, com base no art. 110, § 1º da Lei 6.880/1980, conforme descrito na justificativa do parecer do controle interno. 
Segundo consta dos formulários de concessão das reformas, os atos de Hélio Ferreira, Isaias Machado de Amorim e Izaildo Bispo Machado foram emitidos, concedendo-lhes promoção de grau hierárquico superior, em face de condição de invalidez adquirida após a reforma.
A meu ver, fica patente que os mencionados dispositivos legais indicam que a revisão do ato de concessão somente é cabível aos militares: i) da ativa, ii) da reserva remunerada e iii) reformados por incapacidade pelas razões elencadas exaustivamente nos incisos I e II do art. 108 do Estatuto dos Militares, que se encontravam na reserva remunerada em 30/12/1986, data de publicação da Lei 7.580/1986.
No caso em análise, esses atos de alteração concederam a esses militares a vantagem estabelecida no art. 110 da Lei 6.880/1980, quando eles já se encontravam reformados.
Dessa feita, esses atos destacados se encontram na situação apresentada no parágrafo anterior, motivo pelo qual entendo inexistir amparo legal que autorize a alteração das reformas e os reflexos nas pensões militares em questão.
Esse entendimento já se encontra pacificado, uma vez que, no julgamento do TC Processo 002.418/2019-3, o TCU prolatou o Acórdão 2225/2019-TCU-Plenário, indicando o novo entendimento aplicável ao caso ora em análise.
Assim, os atos de pensão instituídas pelos Srs. Hélio Ferreira, Isaias Machado de Amorim e Izaildo Bispo Machado devem ser considerados ilegais, com os proventos modificados para o posto de Primeiro Sargento, Tenente Coronel e Segundo Sargento, respectivamente. 
Identificou-se também que a Sra. Lídia Beatriz Couto Renno, beneficiária do Sr. Isaias Machado de Amorim, acumula três benefícios, uma pensão militar, uma pensão por morte instituída também pelo Sr. Isaias, oriunda do INSS e uma aposentadoria, situação vedada pelo art. 29 da Lei 3.765/1960, com redação dada pela Medida provisória 2.215-10/2001.
Essa ilegalidade soma-se à inadequação do posto de cálculo do valor da pensão militar como motivo para ilegalidade do ato de Isaias Machado de Amorim.
Registro, por oportuno, que o ato inicial concede a pensão calculada com base na graduação de Segundo Sargento ao Izaildo Bispo Machado, de acordo com os fundamentos legais da reforma inicial, pode ser considerado legal.
Por fim, em conformidade com o art. 262 do Regimento Interno deste Tribunal, impende determinar ao órgão de origem que faça cessar os pagamentos decorrentes dos atos ora impugnados, sob pena de responsabilidade solidária da autoridade administrativa omissa.
	Em face do exposto, VOTO para que o Tribunal adote a minuta de Acórdão que ora submeto à apreciação deste Colegiado.
TCU, Sala das Sessões Ministro Luciano Brandão Alves de Souza, em 4 de agosto de 2020.
AROLDO CEDRAZ 
Relator